【裁判字號】    95,訴,801
【裁判日期】    951030
【裁判案由】    給付借款
【裁判全文】
臺灣臺南地方法院民事判決               95年度訴字第801號
原      告  丁○○
                        樓
訴訟代理人  陳國瑞律師
被      告  泛澄有限公司
法定代理人  己○○
訴訟代理人  丙○○
            查名邦律師
複代理  人  戊○○
上列當事人間請求給付借款事件，經本院於民國95年10月19日言
詞辯論終結，判決如下：
    主  文
原告之訴及假執行聲請均駁回。
訴訟費用由原告負擔。
    事實及理由
一、按訴狀送達後，原告不得將原訴變更或追加他訴。但經被告
    同意或請求之基礎事實同一者，不在此限，又被告於訴之變
    更或追加無異議，而為本案之言詞辯論者，視為同意變更或
    追加，民事訴訟法第255條第1項第1款、第2款及第2項定有
    明文。本件原告起訴，係以消費借貸之法律關係為訴訟標的
    ，嗣於訴訟中追加不當得利之法律關係為訴訟標的，核其所
    為之追加雖已變更訴訟，但係基於同一基礎事實，且被告對
    於原告追加之訴訟標的，亦為本案之言詞辯論，視為已同意
    追加，是原告所為訴之追加，應予准許，合先陳明。
二、原告起訴主張：
  (一)原告與訴外人甲○○為朋友關係，與被告則無業務往來，訴
    外人甲○○於95年4月7日與原告聯絡，表示被告委由訴外人
    甲○○欲向原告借款新台幣（下同）1,000,000元，原告乃
    依其指示將1,000,000元如數匯入被告開立於新光銀行台南
    分行之帳戶內。因兩造對於借款並未約定清償期，被告亦迄
    未清償，爰以起訴狀之送達為催告，請求被告依據借貸之法
    律關係返還上開借款。
  (二)另系爭借款係匯入被告公司帳戶內，與被告帳戶內之其他金
    錢混合，依民法第816條規定，被告已取得1, 000,000元之
    所有權，自屬受有利益，原告則因匯出1,000, 000元而受有
    損失。原告亦得依據不當得利之法律關係，請求被告返還所
    受利益。
  (三)聲明：被告應給付原告1,000,000元，及自起訴狀繕本送達
    翌日起至清償日止，按年利率百分之5計算之利息；暨原告
    願供擔保請准宣告假執行。
三、被告答辯如下：
  (一)否認兩造間有借貸關係存在，被告與原告並不相識，亦未委
    由訴外人甲○○向原告借款。甲○○為被告公司經理，但僅
    負責店內人員調度，並無處理公司財務權限。至於原告匯款
    1,000,000元予被告公司帳戶，經被告瞭解，係甲○○向公
    司會計表示有一筆錢要匯進來，伊又急需拿到錢，為求省事
    ，故借用公司帳戶供原告匯入款項1,000,000元，公司會計
    確認前已匯入公司帳戶後，則將應存入銀行之營業收入即現
    金1,000,000元交給甲○○。
  (二)關於不當得利部分，被告只是單純將帳戶借給甲○○使用，
    並未受有任何利益，再者本件借貸關係是存在原告與甲○○
    之間，原告並沒有受到損失。
四、本件原告主張被告委由訴外人甲○○向其借款1,000,000元
    ，並由其依甲○○之指示，於95年4月7日將款項匯入被告開
    立在新光銀行台南分行之帳戶。嗣後經其催告，被告迄未清
    償，故依據消費借貸之法律關係請求被告返還借款。另原告
    匯款予被告，自屬受有損失，被告則獲有利益，併依據不當
    得利之法律關係，請求被告返還1,000,000元及遲延利息等
    語。被告雖不否認原告匯款1,000,000元至其帳戶之事實，
    然否認兩造間有借貸關係或受有任何利益。是本件爭執要點
    厥為：兩造間有無消費借貸關係？及被告有無不當得利之情
    事？
五、按消費借貸者，謂當事人一方移轉金錢或其他代替物之所有
    權於他方，而約定他方以種類、品質、數量相同之物返還之
    契約，民法第474條第1項定有明文。是當事人如主張有金錢
    借貸關係存在，須就其發生所須具備之要件即金錢之交付及
    借貸意思表示一致負舉證之責，若僅證明有金錢之交付，未
    證明借貸意思表示互相一致者，尚不能認有金錢借貸關係存
    在。本件原告主張兩造間消費借貸關係乙節，固提出被告所
    不爭執之匯款單一紙為證。惟被告否認兩造間有消費借貸之
    合意，揆諸上開說明，原告應對兩造間有消費借貸之合意負
    舉證之責。經查：原告於95年10月19日言詞辯論程序自陳：
    關於兩造間有消費借貸合意部分，因訴外人甲○○行蹤不明
    ，無法證明等語在卷。且原告與甲○○為朋友關係，與被告
    素無往來，豈有因甲○○片面之詞，即未與被告約定任何清
    償期及利息，亦未由借款人出具票據或書立字據為憑等條件
    下，即願借貸1,000,000元予被告之理，顯違常情。是原告
    主張兩造間有消費借貸之關係存在，尚難採信。
六、次按無法律上之原因而受利益，致他人受損害者，應返還其
    利益，民法第179條第1項定有明文。是以不當得利之成立，
    以一方無法律上原因受有利益，致他方受損害為要件。本件
    原告固有匯款1,000,000元予被告之事實，惟原告上開舉動
    係依甲○○指示所為，並非無端交付，再者，其所為匯款行
    為是否並無對價，亦不可知，何況原告與甲○○間對於該筆
    金錢之交付有其原因關係存在，原告日後亦得依據該原因關
    係對甲○○為請求，自不能因原告有匯款之行為遽認受有損
    失。至被告固因原告之匯款而增加1,000, 000元存款，但據
    證人乙○○證稱：我之前是被告公司的出納人員，‧‧工作
    內容大致上是會計將前一日的營業額收足整理之後交給我存
    入銀行，另外，公司如果對外有款項要支付，亦由我開票據
    之後交由董事長蓋章，跟銀行的往來完全是由我來處理。‧
    ‧（問：你任職期間有無處理原告匯款給公司的一百萬元？
    ）‧‧。我有處理這筆款項。訴外人甲○○在95年4月7日早
    上向我表示急需要現金，並且表示有一筆錢會進來，要我先
    把公司現有的資金交給他，不要存入銀行內，我當時有先向
    銀行詢問確認一百萬元已經匯入公司帳戶內，所以將公司的
    現金一百萬元交給訴外人甲○○，我交付一百萬元給甲○○
    時並沒有讓他簽收，至於當日的匯款一百萬元，我也沒有提
    領（問：甲○○為何不使用個人帳戶？）因為他急著要拿現
    金馬上離開。我手中已經有現金了，他說如果錢匯到帳戶再
    去提領會來不及等語。證人乙○○係負責被告公司金錢事宜
    ，又為直接與甲○○接洽人之，所為證詞，非不可信。是由
    乙○○證詞觀之，甲○○於借用被告公司帳戶後，以原告匯
    款1,000,000元交換乙○○持有被告公司之收入1,000,000元
    ，被告公司並未因此受有利益。是原告指稱被告受有不當之
    利益，亦非可信。
七、綜上所陳，本件原告雖匯款1,000,000元予被告，但其對於
    與被告間有消費借貸合意一事，不能提出相關事證予以證明
    ，尚難認定兩造間有消費借貸關係存在。再依本院上開調查
    ，原告匯款1,000,000元予被告，非屬受有損失，而原告亦
    未因此受有利益，兩造間亦無不當得利之情形。從而，原告
    本於消費借貸或不當得利之法律關係，請求被告給付1,000,
     000元，及自起訴狀繕本送達翌日起至清償日止，按年利率
    百分之5計算之利息，為無理由，不能准許。又原告之訴既
    經駁回，其假執行之聲請已失所附麗，併予駁回。
八、結論：原告之訴為無理由，依民事訴訟法第78條，判決如主
    文。
中    華    民    國    95    年    10    月    30    日
                  民事第五庭    法  官  許蕙蘭
以上正本係照原本作成
如對本判決上訴，須於判決送達後20日內向本院提出上訴狀
中    華    民    國    95    年    10    月    31    日
                                書記官  黃鋕偉


司法院資訊處製作；財團法人民間司法改革基金會備份。
